【裁判字號】    97,消債更,1192
【裁判日期】    980317
【裁判案由】    更生事件
【裁判全文】
臺灣臺北地方法院民事裁定          97年度消債更字第1192號
聲  請  人
即  債務人  甲○○原名雷志慧.
上列當事人因消費者債務清理事件聲請更生，本院裁定如下：
    主  文
聲請駁回。
聲請費用由聲請人負擔。
    理  由
一、按債務人與金融機構協商成立者，不得聲請更生或清算，但
    因不可歸責於己之事由，致履行顯有重大困難者，不在此限
    ；本條例施行前，債務人依金融主管機關協調成立之中華民
    國銀行公會會員，辦理消費金融案件無擔保債務協商機制與
    金融機構成立之協商，準用前項之規定，消費者債務清理條
    例第151條第5項、第6 項分別定有明文。又聲請更生或清算
    不合程式或不備其他要件者，法院應以裁定駁回之。但其情
    形可以補正者，法院應定期間先命補正，復為同條例第8 條
    所明定。是債務清償方案成立後，固由債務人按其條件履行
    ，惟需於其後發生情事變更，在清償期間收入或收益不如預
    期，致該方案履行困難甚或履行不能，因不可歸責於己，始
    能依本條例第151條第5項但書之規定聲請更生或清算。此項
    規定旨在避免債務人任意毀棄已成立之協商，濫用更生或清
    算之裁判上債務清理程序，蓋以債務清償方案係經當事人行
    使程序選擇權所為之債務清理契約，債務人自應受該成立之
    協議所拘束，債務人既已與金融機構協商成立，如認該協商
    方案履行有其他不適當情形，自仍應再循協商途徑謀求解決
    。
二、本件聲請意旨略以：其於民國95年6月5日曾依中華民國銀行
    公會會員辦理消費金融案件無擔保債務協商機制，與金融機
    構成立協商，並約定自95年7月起，分80期，利率6.88%，且
    每月10日以新臺幣（下同）35,899元清償，惟其除須支付基
    本生活費用外，另得支付房租及母親之醫療等費用，以致於
    同年11月份毀諾，亦向最大債權銀行即慶豐銀行聲請一致性
    協商，惟慶豐銀行給予利息4.88%、120期或3% 、100期，若
    其他銀行比照辦理下，其每月月付金亦要24,000元至30,000
    元不等，其實無法負擔，且其現今之薪資約32,000元，實無
    力支付協商金額，並請求給予更生云云。
三、經查：
  (一)債務人於95年與債權銀行成立債務協商，償還方案自95年7
    月起、分80期、利率6.88%、每月以35,899 元依各債權銀行
    債權金額比例清償債務，惟債務人於95年12月繳入最後一期
    ，隨即毀諾，有慶豐商業銀行股份有限公司（下稱慶豐銀行
    ）98年2 月18日陳報狀可稽，則依債務人95年度、96年度綜
    合所得稅各類所得資料清單所示，債務人於95年度、96年度
    之所得為678,367元、715,757元，平均月收入約為56,530元
    、59,643元，則債務人之收入於毀諾時（96年1 月）並無減
    少且有明顯增加之情事，而償債能力亦較協議成立時有所提
    高之趨勢下，債務人何以即驟然無力繼續清償協商款項？是
    其稱因收入無法支付而無法清償，顯無足取。而債務人主張
    因母親身體不適支出醫療費用云云，然依債務人所提之醫療
    費用單據、診斷書上所載之日期，皆為97年度之單據，與債
    務人96年1 月之毀諾並無關連（再債務人於97年12月11日之
    聲請狀亦主張於「今年7月」查出其母親患有肺結核等病...
    ），而再依債務人所提出之外籍勞工由其他雇主接續聘僱證
    明書、薪資記錄表及中華民國外僑居留證觀之，係自2005年
    7 月即開始聘僱，則債務人於與債權銀行成立協商時即可得
    預見上開聘請外籍勞工費用之支出，亦核與「不可歸責於己
    之事由，致履行顯有重大困難」之要件不符。是以，債務人
    既未能舉證證明其於毀諾時存在每月收入明顯驟減之情事，
    又無法合理釋明毀諾時有任何每月必要支出驟增之情事，自
    難認其於協商成立後有何經濟狀況重大變更之狀況，則債務
    人之主張核與「不可歸責於己之事由，致履行顯有重大困難
    」之要件不符。
  (二)再債務人受法院裁定開始更生或清算程序者，其生活、資格
    、權利等均將受限制，該等程序係債務清理之最後手段，於
    債務人無法與債權人協商時，始適用更生或清算程序清理其
    債務。債務人主張其於97年11月18日向最大債權銀行慶豐銀
    行申請個別協商一致性方案，惟慶豐銀行給予利息4.88%、1
    20期或3% 、100期，若其他銀行比照辦理下，其每月月付金
    亦要24,000元至30,000元不等，其實無法負擔，且其現今之
    薪資約32,000元，實無力支付協商金額云云，然依卷附虎威
    國際運輸股份有限公司（下稱虎威公司）98年2月6日之陳報
    狀所載，債務人97年度薪資所得及加班費總額為584,510 元
    ，每月薪資收入平均約為48,709元，再依虎威公司陳報狀所
    述，債務人現今每月之薪資所得與96年度、97年度之薪資所
    得相比較有「調升薪資」，僅加班費變少....，並未如債務
    人所述僅有32,000元。又本條例之立法目的，係為使不幸陷
    入經濟困境之債務人得以清理債務、重建生活，並在清理過
    程中能保有符合人性尊嚴之最低基本生活，而非維持債務人
    過去慣常之寬逸生活，是於評估債務人是否有不能清償債務
    之情事時，並非由債務人任意主張其基本生活費用之數額，
    應秉持儘速清理債務並維持基本生活之精神，為合理判斷，
    以免造成濫用更生之裁判上債務清理程序，而依債務人所陳
    ，其積欠之債務總金額為2,319,891元（依債務人聲請狀所
    主張），則本應盡力節省開支，爰參酌內政部公告之97年度
    臺北市每人每月最低生活費用為14,152元作為其每月必要支
    出金額之計算標準（該最低生活費用即包括食、衣、住、行
    等費用在內，且債務人既已負債大於資產，本應較一般人更
    節約支出，撙節開銷，自應以最低生活費為計算標準），又
    債務人主張聘請外勞照顧媽媽與其他姊妹共同負擔，支出6,
    500 元，然依債務人提出之聘僱證明書、薪資記錄表及中華
    民國外僑居留證觀之，由雷雅棋聘僱、薪資受領簽收僅至20
    07年8 月、外僑居留證居留期限至2007年7月1日，則債務人
    現在是否尚有上開費用之支出，並未見相關證明文件。再縱
    以債務人主張每月支出之扶養費需10,000元，則債務人之母
    親每月領取敬老津貼3,000元，且其法定扶養義務人有3人，
    則債務人每月需支出之扶養費約為2,333元（10,000元-3,00
    0元再由3人平均分擔），則債務人每月平均薪資約為48,709
    元扣除每月最低生活費用為14,152元、扶養費約為2,333 元
    ，債務人尚有32,224元足以應用，則依債務人所述，其與債
    權銀行為一致性協商，每月月付金要24,000元至30,000元亦
    足以支應，非無能力負擔。
四、綜上所述，債務人既已與金融機構協商成立，縱使債務人確
    實存在事後履行不便之情形，亦應優先尋求與各別債權銀行
    協商，以求適當履行債務，且依債務人之收入觀之，債務人
    亦得經由個別債權銀行協商程序以求適當履債，且債權銀行
    亦願再與債務人協商（依慶豐銀行98年2 月18日陳報狀）。
    則本件更生聲請關於「因不可歸責於己之事由，致履行顯有
    重大困難」要件顯然不備，又屬無從補正，依首揭條文之意
    旨，自應駁回其更生之聲請，爰裁定如主文。
中    華    民    國    98    年    3     月    17    日
              民事第四庭    法      官  余明賢
上為正本係照原本作成
如不服本裁定，應於裁定送達後10日內，以書狀向本院提出抗告
，並繳納抗告費新臺幣1,000 元
中    華    民    國    98    年    3     月    17    日
                            書  記  官  楊勝欽


司法院資訊處製作；財團法人民間司法改革基金會備份。
